【裁判字號】    98,易,551
【裁判日期】    991018
【裁判案由】    侵占
【裁判全文】
臺灣桃園地方法院刑事判決               98年度易字第551號
公  訴  人  臺灣桃園地方法院檢察署檢察官
被      告  乙○○
上列被告因侵占案件，經檢察官提起公訴（97年度偵字第15672
號），被告於準備程序進行中就被訴事實為有罪之陳述，經告知
簡式審判程序之旨，並聽取當事人之意見後，經合議庭裁定改依
簡式審判程序審理，並判決如下：
    主  文
乙○○意圖為自己不法之所有，而侵占對於業務上所持有之物，
處有期徒刑肆年貳月。
    事  實
一、緣「吳合興祭祀公業」派下員共300 餘人，乙○○自民國86
    年12月14日受推選為「吳合興祭祀公業」第二屆主任委員，
    並自斯時起至95年12月31日止，擔任吳合興祭祀公業之第二
    、三屆管理人（惟迄95年12月31日時尚未辦理交接，直至96
    年5 月2 日始辦理交接，乙○○於未辦理交接前仍負責主任
    委員之業務），負責掌管吳合興祭祀公業及其派下所有公同
    共有人所有財產之收入及支出，並製作財務收支結算表等事
    務，為從事業務之人，詎其因投資股票失利欠缺資金，利用
    身為祭祀公業主任委員負責保管該祭祀公業所有之第一商業
    銀行（下稱第一商銀）帳號00000000000 號GS綜合存款帳戶
    存摺，及祭祀公業公同共有之不動產出租代為收取押租金、
    應收租金之機會，基於意圖為自己不法所有之接續犯意，接
    續以下列方式侵占祭祀公業之財產：自88年6 月10日起開
    始挪用上開帳戶之活期存款300 萬，將之轉帳至乙○○個人
    第一商銀帳號00000000000 號帳戶，並陸續挪用上開帳戶其
    他活期存款；將89年3 月29日上開祭祀公業帳戶累積新臺
    幣（下同）1,400 萬元定期存款，藉由銀行容許定存客戶可
    向銀行於一定數額內融資貸款，自90年3 月1 日起迄至90年
    9 月14日止，以祭祀公業上開第一銀行帳戶向銀行融資借款
    ，並轉帳至乙○○個人帳戶供己花用，嗣上開定期存款到期
    後乙○○則不再續存，由銀行將融資與解約定存沖銷（侵占
    手法、金額、帳戶詳如附表編號1 至4 所示）；於93年9
    月23日將祭祀公業所有定期存款16,000,000元，以票據交換
    方式存入乙○○所有之第一銀行帳戶（侵占手法、金額、帳
    戶詳如附表編號5 所示），供己花用；自93年間某日起至
    96年4 月31日止將祭祀公業所有之不動產收取之押租金、逐
    次收取之租金，予以匯入乙○○個人桃園信用合作社帳號00
    000000000 號或直接侵占入己，上開總計侵占金額為45,114
    ,591元。嗣該祭祀公業於96年1 月3 日改選第四屆主任委員
    為甲○○，於96年5 月2 日祭祀公業舉行第四屆第二次臨時
    管理、監察委員會，進行祭祀公業前後任管理人交接、財產
    移交時，甲○○發現乙○○交付祭祀公業存摺帳戶僅剩56,0
    95元，乙○○當場坦承其餘45,114,591元（45,170,686-56,
    095=45,114,591）均遭其個人挪用而無法移交，始查悉上情
    。
二、案經吳合興祭祀公業管理人甲○○訴由臺灣新竹地方法院檢
    察署呈請臺灣高等法院檢察署檢察長令轉臺灣桃園地方法院
    檢察署檢察官偵查起訴。
    理  由
一、本件被告所犯係死刑、無期徒刑、最輕本刑為3 年以上有期
    徒刑以外之罪，其於準備程序中就被訴事實為有罪之陳述，
    經本院告知簡式審判程序之旨，並聽取公訴人、被告之意見
    後，經合議庭裁定由受命法官依簡式審判程序審理，合先敘
    明。
二、前揭事實，業據被告乙○○於偵查及本院審理時坦承不諱，
    並經告訴人甲○○於檢察事務官詢問及檢察官偵訊中、證人
    吳宗世、吳宜儒於檢察事務官詢問時指證在卷，並有祭祀公
    業吳合興派下員大會手冊（96年1 月3 日、96年5 月26日）
    、新竹市北區區公所96年1 月18日北民字第0960000712號函
    、現金簿、租賃契約公證書、全國加油站租賃契約、竣躍建
    設租賃契約、蔡正時租賃契約、中國信託商業銀行存款系統
    歷史交易查詢報表及對帳單、祭祀公業吳合興派下員大會手
    冊及歷年財務收支結算表、移交清冊、祭祀公業存摺影本、
    第一商業銀行活期儲蓄存款存摺、第一商業銀行GS綜合存款
    存摺、桃園信用合作社介壽分社存摺之內頁明細、第一商業
    銀行桃園分行97年10月27日一桃園字第00581 號函及附件、
    桃園信用合作社97年10月20日桃信總字第1463號函及附件、
    第一商業銀行桃園分行99年1 月21日一桃園字第00026 號函
    及附件、桃園信用合作社99年1 月28日函及附件在卷可佐，
    足認被告前開自白核與事實相符，可採為本案論罪科刑之基
    礎。至告訴人雖於偵查中一度主張被告侵占金額為48,379,5
    91元，惟本件被告侵占之總金額，係依據被告記載之現金簿
    、祭祀公業吳合興第四屆第二次臨時管理、監察委員會會議
    紀錄（見新竹地檢96他字第1147號卷第18、29頁）計算而來
    ，而被告於本院準備程序及審理時對於事實欄所載之侵占金
    額均未爭執，告訴代理人亦表示侵占金額以祭祀公業大會上
    紀錄為準（見本院卷第108 頁），爰以事實欄所載金額為本
    案侵占之總金額。綜上，本件被告業務侵占之事證明確，其
    犯行洵堪認定。
三、被告乙○○自民國87年間起至95年12月31日止，擔任吳合興
    祭祀公業之第二、三屆管理人乙職，負責掌管吳合興祭祀公
    業及其派下所有公同共有人所有財產之收入及支出，並製作
    財務收支結算表等事務，為從事業務之人，業經被告自承在
    卷（見新竹地檢96他字第1147號卷第84頁），被告因業務而
    持有該祭祀公業之第一商銀）帳號00000000000 號GS綜合存
    款帳戶存摺內活期存款、定期存款、祭祀公業所有之不動產
    收取之押租金、逐次收取之租金等款項，詎被告竟接續自88
    年6 月10日起至96年4 月31日止，將其業務上所持有上開款
    項，予以侵占入己，挪為己用，足見被告主觀上已有將上開
    業務上持有之款項據為己有之意圖，客觀上並已變易持有為
    所有，核被告所為，係犯刑法第336 條第2 項之業務侵占罪
    。查被告於偵查中供承：伊因股票投資失利週轉不靈，開始
    挪用帳戶內之公款，挪用金額以96年5 月份交接時計算之金
    額為準，錢伊都有入帳，只是拿去用，現在要查日記帳，應
    該已經沒有資料，只剩下派下員大會的年度結算報告，可以
    得知當年結算總額，至於細項金額已經無資料可查，伊只有
    保留3 年內帳冊，3 年以前伊都已經丟棄，侵占款項匯入之
    帳戶有好幾個，都是伊個人帳戶等語（見新竹地檢96他字第
    1147號卷第85、204 、216 之1 頁），可見被告所為上揭侵
    占犯行，因投資股票失利，欠缺資金，主觀上基於單一侵占
    之犯意，利用擔任祭祀公業管理人期間持有上揭財物之機會
    ，密接反覆挪用祭祀公業帳戶內所有活期存款、定期存款、
    押租金、租金之收入，而變更持有為所有，侵占入己，即係
    基於單一犯罪決意接續為之，各次侵占行為時間、地點極為
    密接，侵害同一財產法益，因各舉動之獨立性極為薄弱，依
    一般社會健全觀念，難以強行分開，在刑法評價上，以視為
    數個舉動之接續實行，合為包括之一行為予以評價，較為合
    理，為接續犯，應論以業務侵占一罪。又本件被告之業務侵
    占犯行，其犯罪時間雖橫跨95年7 月1 日刑法修正施行日，
    然其犯罪行為因均係侵害同一法益之接續行為，自應逕行適
    用修正後刑法之規定，此部分尚無新舊法比較之問題（最高
    法院97年度臺非字第33 1號判決意旨參照）。再按犯罪行為
    之一部或其犯罪結果在中華民國96年4 月25日以後，不得適
    用本條例減刑，法院辦理九十六年減刑案件應行注意事項第
    11條定有明文，本件被告所涉業務侵占之犯行，犯罪時間係
    自88年6 月10日起接續至96年4 月31日止，是被告業務侵占
    犯行之一部，係於96年4 月25日以後，揆諸前揭規定，自不
    得依中華民國九十六年罪犯減刑條例減刑，附此敘明。爰審
    酌被告身為祭祀公業之管理人，枉顧眾派下員之信任，因股
    票投資失利欠缺資金，竟將祭祀公業之財產視為個人財產，
    經常性多次恣意提領挪用，侵占金額達4 千餘萬，所生危害
    非輕，被告事後將個人所有32筆土地過戶予祭祀公業作為賠
    償，惟上開土地部分是農地、墳地，仍屬公同共有狀態，難
    以變賣，依公告地價折算後價值約1 千萬元，扣除稅金後價
    值約900 萬元等情，有告訴代理人甲○○陳述在卷（見本院
    卷第91、108 頁），被告迄今尚未與被害人達成和解，亦未
    提出合理之清償方案，並斟酌侵占之金額及犯後坦承犯行之
    態度等一切情狀，量處如主文所示之刑，以資懲儆。
據上論斷，應依刑事訴訟法第273 條之1 第1 項、第299 條第1
項前段，刑法第336 條第2 項，刑法施行法第1 條之1 第1 項、
第2 項前段，判決如主文。
本案經檢察官吳美文到庭執行職務。
中    華    民    國    99    年    10    月    18    日
                  刑事第一庭    法  官  張瓊華
附表
┌───┬──────┬─────────┬─────────────────┐
│ 編號 │ 侵占時間   │侵占手法及侵占金額│                  備註            │
│      │            │（新臺幣）        │                                  │
├───┼──────┼─────────┼─────────────────┤
│  1   │90年3月1日  │預先向銀行融資貸款│第一商銀帳號00000000000 號GS綜合存│
│      │            │5,300,000 元，嗣定│款帳戶（戶名：祭祀公業吳合興管理委│
│      │            │存解約後沖銷      │員會）                            │
├───┼──────┼─────────┼─────────────────┤
│  2   │90年3月15日 │預先向銀行融資貸款│第一商銀帳號00000000000 號GS綜合存│
│      │            │5,000,000 元，嗣定│款帳戶（戶名：祭祀公業吳合興管理委│
│      │            │存解約後沖銷      │員會）                            │
├───┼──────┼─────────┼─────────────────┤
│  3   │90年4月26日 │預先向銀行融資貸款│第一商銀帳號00000000000 號GS綜合存│
│      │            │1,500,000 元，嗣定│款帳戶（戶名：祭祀公業吳合興管理委│
│      │            │存解約後沖銷      │員會）                            │
├───┼──────┼─────────┼─────────────────┤
│  4   │90年9月14日 │預先向銀行融資貸款│第一商銀帳號00000000000 號GS綜合存│
│      │            │2,000,000 元，嗣定│款帳戶（戶名：祭祀公業吳合興管理委│
│      │            │存解約後沖銷      │員會）                            │
├───┼──────┼─────────┼─────────────────┤
│  5   │93年9月23日 │將祭祀公業之定期存│第一商銀帳號00000000000 號活期儲蓄│
│      │            │款16,000,000元以票│存款帳戶（戶名：乙○○）          │
│      │            │據交換方式存入右列│                                  │
│      │            │帳戶              │                                  │
└───┴──────┴─────────┴─────────────────┘
以上正本證明與原本無異。
如不服本判決應於收受判決後10日內向本院提出上訴書狀，並應
敘述具體理由。其未敘述上訴理由者，應於上訴期間屆滿後20日
內向本院補提理由書( 均須按他造當事人之人數附繕本) 「切勿
逕送上級法院」。
                                書記官  李宜娟
中    華    民    國    99    年    10    月    19    日
附錄本案論罪科刑法條：
中華民國刑法第336條第2項（業務侵占罪）
（公務公益侵占罪、業務侵占罪）
對於業務上所持有之物，犯前條第1 項之罪者，處6 月以上5 年
以下有期徒刑，得併科3 千元以下罰金。

司法院資訊處製作；財團法人民間司法改革基金會備份。
